【裁判字號】    90,訴,1749
【裁判日期】    920508
【裁判案由】    分割共有物
【裁判全文】
.臺灣台中地方法院民事判決  九十年度訴字第一七四九號
    原      告  甲○○
    訴訟代理人  蔣文勝
    被      告  丁○○
                戊○○
                丙○○
                乙○○
右當事人間請求分割共有物事件，本院判決如左：
    主    文
兩造共有坐落台中縣清水鎮○○段西勢小段第四０二地號、地目建、面積０．０四三
五公頃土地，同段第四０二之一地號、地目建、面積０．０三五四公頃土地，應合併
分割為如附圖壹甲案所示：編號５部分面積０．００七九公頃、編號７部分面積０．
００六一公頃、編號９部分面積０．００五七公頃土地分歸原告取得；編號２部分面
積０．０一三二公頃、編號８部分面積０．００六六公頃土地分歸被告丙○○、乙○○依應有部分各二分之一保持共有；編號３部分面積０．０一一三公頃、編號６部分
面積０．００八四公頃分歸被告丁○○取得；編號４部分面積０．００九五公頃、編
號１部分面積０．０一０二公頃土地分歸被告戊○○取得。
被告丙○○、乙○○應提出新台幣壹萬壹仟貳佰伍拾元，補償原告、被告丁○○、戊○○各新台幣參仟柒佰伍拾元。
訴訟費用由兩造按附表所示比例負擔。
    事實及理由
壹、原告起訴主張：坐落台中縣清水鎮○○段西勢小段第四０二地號、地目建、面積
    ０．０四三五公頃土地，同段第四０二之一地號、地目建、面積０．０三五四公
    頃土地 (下稱系爭二筆土地)，為兩造共有，應有部分如附表所示，由於共有人
    間無法達成協議分割，復未訂立不分割契約，又無不能分割之情事，原告自得請
    求分割，而系爭二筆土地上分別有原告、被告丁○○、戊○○所有、丙○○、乙○○二人共有已辦理建物所有權第一次登記之建物 (含增建部分)、另有被告丁○○、戊○○所有未辦理建物所有權第一次登記之建物，原告主張以如附圖壹甲
    案或乙案之分割方案，將已辦理建物所有權第一次登記建物 (含增建部分)之基
    地，優先分配予各占用人，其不足應有部分之面積，則從其餘未辦建物所有權第
    一次登記建物之基地補足，以符合實際現況及公平合理原則等語。並聲明：求為
    判決合併分割兩造共有之系爭二筆土地。
貳、被告丁○○、戊○○則以：伊二人與被告丙○○、乙○○共有之他筆土地遭其等
    占用，被告丙○○、乙○○就系爭二筆土地不能取得與應有部分相同之面積，系
    爭二筆土地應依附圖參所示分割方案分割；被告丙○○、乙○○則係以：伊二人
    取得部分願保持共有，但不願與被告丁○○、戊○○繼續保持共有，被告丁○○
    、戊○○所述他筆共有土地尚未分割，與本件無關，伊二人已無再建屋之計劃，
    系爭二筆土地應依附圖壹乙案為分割方案等語資為抗辯。
參、兩造不爭執或達成協議之事實：
一、系爭二筆土地為兩造共有，應有部分如附表所示。
二、系爭二筆土地無不能分割之情事，共有人間亦無不分割契約，且就分割方法未能
    達成協議。
三、系爭二筆土地之地目為建地，西南側面臨寬約十公尺之道路 (新設道路尚未命名
    ) ，東側面臨同段第三八七號、三八八號水利用地，該水利用地上目前有一寬約
    一公尺多之小巷弄 (加蓋之水溝)，土地上如附圖貳建物套繪圖所示編號５前方
    斜線部分、門牌號碼：台中縣清水鎮○○街七十之十二號建物為原告所有；編號
    ６、３前方斜線部分、門牌號碼：同街七十之十一、七十之十四號建物為被告丁○○所有；編號４前方斜線部分、門牌號碼：同街七十之十三號建物為被告戊○○所有；編號２前方斜線部分、門牌號碼：同街七十之十五號建物為被告丙○○
    、乙○○二人共有，均已辦理建物所有權第一次登記 (其後並有增建部分)、另
    有被告丁○○於編號７部分、被告戊○○於編號１、９、８及其餘土地上，另分
    別建有未辦理建物所有權第一次登記之建物。
四、系爭二筆土地，兩造同意合併分割。
五、兩造就分割取得之部分，除取得面積與應有部分不同時，以每平方公尺新台幣(
    下同)一萬五千元作為差價補償外，就取得面積相同部分，互不補償。
    以上雙方不爭執之事實，並有土地登記謄本二件、建物登記謄本五件、地籍圖謄
    本影本一件 (建物登記謄本、地籍圖謄本影本附於台灣省建築師公會鑑定報告書
    內)為證，復據本院囑託台中縣清水地政事務所派員會同勘驗並為測量，製有勘
    驗筆錄及鑑定圖 (即附圖貳)，另囑託台灣省建築師公會鑑定作成鑑定報告書可
    稽，上述事實，本院採為判決之基礎。
肆、得心證之理由：
一、共有物如無因物之使用目的不能分割或契約訂有不分割之期限者，各共有人，得
    隨時請求分割共有物；共有物之分割方法，不能協議決定者，法院得因任何共有
    人之聲請，命以原物分配於各共有人或變賣共有物以價金分配於各共有人之方式
    分配，以原物為分配時，如共有人中，有不能按其應有部分受分配者，得以金錢
    補償之，民法第八百二十三條、第八百二十四條分別定有明文。共有物如為數宗
    不同地號之土地，其共有人如非以成立一共有關係之意思而共有數宗土地時，應
    認其共有關係分別存在於每宗土地之上，除經全體共有人同意外，法院為分割時
    ，尚不能任意予以合併為一共有物，視作一所有權而予分割，此乃一物一權原則
    之當然解釋 (最高法院九十年度台上字第一五九四號、七十五年度台上字第二三
    七五號、七十五年度台上字第二四五九號、八十四年度台上字第一六三０號判決
    意旨參照)；分割共有物之訴，係就同一共有關係之共有物，予以分割，使共有
    人就共有物之一部分單獨取得所有權之形式訴訟，故數共有物除依其性質及其共
    有人與應有部分均相同，並經共有人全體同意等情形外，尚難認其得為合併分割
    (最高法院八十五年度台上第二四八三號、八十五年度台上字第二九五九號判決)
    ，換言之，若共有人以成立一共有關係之意思而共有數宗土地時，或數宗土地雖
    非以成立一共有關係之意思而共有，但各宗共有土地之性質、共有人與應有部分
    均相同，且經共有人全體同意之情形時，自得合併分割。分割共有物，以消滅共
    有關係為目的。法院裁判分割共有土地時，除因該土地內部分土地之使用目的不
    能分割（如為道路）或部分共有人仍願維持其共有關係，應就該部分土地不予分
    割或准該部分共有人成立新共有關係外，應將土地分配於各共有人單獨所有(最
    高法院六十九年台上字第一八三一號判例參照)。
二、兩造共有之系爭二筆土地既無不能分割之情事，共有人間亦無不分割契約，就分
    割方法復未能達成協議，且系爭二筆土地同屬性質相同之建地，共有人與應有部
    分均相同，並經兩造同意合併分割，原告求為判決合併分割系爭二筆土地，即無
    不可。
三、本院審酌系爭土地之共有型態、共有物之性質、共有物之形狀、右揭通路、地上
    物、當事人之意願、應有部分面積、各共有人間之經濟利益、未來之利用等情，
    認為系爭土地依附圖壹甲案所示分割方案為分割，並就取得面積與應有部分不同
    時補償差價，較為公平妥適，蓋：
(一)、被告丙○○、乙○○就其二人分割取得部分已陳明願繼續保持共有，其等前開
      意思，自應併予考量；另被告丙○○、乙○○既表示不願再與被告丁○○、戊○○繼續保持共有，分割時自不能強使被告四人繼續保持共有，是兩造分割取
      得之土地，除被告丙○○、乙○○分割取得部分，可依其等之意思繼續保持共
      有外，其餘兩造取得之土地，則應分割為單獨所有；又被告丁○○、戊○○所
      辯：伊二人與被告丙○○、乙○○共有之他筆土地遭其二人占用云云，姑不論
      是否屬實，惟此僅係其等就他筆土地共有關係之問題，與被告丙○○、乙○○
      就系爭二筆土地能否取得與應有部分相同之面積無關，亦不影響被告丙○○、
      乙○○分割時所應享之權利，而被告丁○○、戊○○所提如附圖參所示分割方
      案，並不能避免被告戊○○所有未辦理建物所有權第一次登記之建物部分遭拆
      除，且被告丙○○、乙○○所能分配取得之部分，幾僅其二人共有已辦理建物
      所有權第一次登記建物之基地，與其等應有部分換算之面積差距過大，反觀被
      告丁○○、戊○○分配取得者，則遠超逾其等應有部分換算之面積，勢必須提
      出高額金錢補償，始能取得平衡，故被告丁○○、戊○○所提如附圖參所示分
      割方案，顯非妥適。
(二)、系爭二筆土地上原告在如附圖貳建物套繪圖所示編號５前方斜線部分；被告丁○○在編號６、３前方斜線部分；被告戊○○在編號４前方斜線部分；被告丙○○、乙○○二人在編號２前方斜線部分，既分別有已辦理建物所有權第一次
      登記之建物，前開已辦理建物所有權第一次登記之建物，分割時自應優先考慮
      保留，分將各該建物所使用之基地，分配予各該建物之所有人，不足部分再自
      其餘土地補足，則參諸系爭土地之地形及其上建物之現況，在優先保留已辦理
      建物所有權第一次登記之建物後，就未辦理建物所有權第一次登記之建物，已
      無法避免建物部分被拆除，因此已無從考慮各該未辦理建物所有權第一次登記
      建物之保留。
(三)、系爭二筆土地在優先保留已辦理建物所有權第一次登記之建物，將各該建物所
      使用之基地，分配予各該建物之所有人後，因僅能就所剩畸零土地之分割及分
      配作改變，除被告丁○○取得之部分均適於建築外，其餘兩造無論如何分配均
      各有有利與不利之處，無法兼顧，除附圖壹甲、乙兩案外，已無更為妥適之分
      割方案，此有本院囑託台灣省建築師公會鑑定作成之鑑定報告書鑑定結論３ (
      鑑定報告第七頁)可稽，是本院僅能就附圖壹甲、乙兩案中擇一較優者予以分
      割。
(四)、系爭二筆土地既為建地，兩造所分得之土地將來是否可供建築使用，除有不得
      已之情形外，自為重要考量之因素之一。而參諸台灣省建築師公會鑑定作成之
      鑑定報告書鑑定結論１「各所有人分得土地是否適於建築分析表」 (第五頁)
      、鑑定結論２「各所有人分得土地有利與不利之處分析表」 (第六頁)所載，
      無論附圖壹甲案或乙案，兩造取得已辦理建物所有權第一次登記建物所使用之
      基地部分，均合於建築法令之規定，適於建築，被告丁○○甲、乙兩案取得之
      部分相同，且取得之土地均適於建築，至於其餘兩造須就剩下之土地補足不足
      部分，除附圖甲案被告丙○○、乙○○二人取得編號８部分土地，因與其等取
      得編號２部分土地相鄰，可合併使用適於建築，就附圖甲案原告、被告戊○○
      應補足部分，固均不適於建築，然依附圖乙案應補足部分，不僅原告、被告戊○○應補足部分仍不適於建築，連被告丙○○、乙○○二人應補足部分，亦無
      法單獨建築，是附圖壹甲、乙兩案，被告丁○○所能取得部分因均適於建築對
      其最為有利，原告及被告戊○○就補足部分均不適於建築，同屬不利 (鑑定報
      告書鑑定結論２乙案分得土地有利與不利之處分析表，將被告戊○○取得之編
      號１部分土地，認為可單獨建築，對其有利，應屬誤載)，是附圖壹甲、乙兩
      案對原告、被告丁○○、戊○○分配取得部分，在利益衡量上並無太大差異(
      原告依甲案取得之編號９土地，可由東側寬約一公尺多之小巷弄出入，不致成
      為袋地)，但兩案對被告丙○○、乙○○自將來利用之觀點而言，顯以甲案對
      其等較為有利，足見附圖壹甲案較乙案為優。
(五)、系爭二筆土地依附圖壹甲案為分割後，被告丙○○、乙○○取得之土地面積較
      其餘兩造多一平方公尺，依其等應有部分比率計算即多出四分之三平方公尺，
      其餘兩造各少四分之一平方公尺，兩造已同意以每平方公尺一萬五千元作為差
      價補償，依此計算，被告丙○○、乙○○應提出一萬一千二百五十元，補償原
      告、被告丁○○、戊○○各三千七百五十元。而依台灣省建築師公會鑑定作成
      之鑑定報告書鑑定結論４所載，因土地均面臨相同之道路，使用分區均為住四
      ，其建蔽率、容積率、高度限制、使用之用途限制並無不同，兩造取得之各土
      地間並無差價存在；又兩造就分割取得面積相同部分，已同意互不補償，則兩
      造就其分得面積相同部分，無庸命為金錢補償。
四、本件事證已臻明確，兩造其餘攻擊防禦及證據調查，均與本案之判斷不生影響，
    自勿庸一一審酌論列，併此敘明。
伍、訴訟費用負擔之依據：民事訴訟法第七十八條、第八十一條第二款、第八十五條
    第一項但書
中      華      民      國        九十二    年      五      月    八    日
                                            臺灣臺中地方法院民事第一庭
~B法      官  劉長宜
右正本證明與原本無異。
如對本判決上訴，須於判決送達後二十日內向本院提出上訴狀。
中      華      民      國        九十二    年      五      月    十二   日
~B法院書記官
~F0
~T40
┌────────────────────────┐
│附表：              九十年度訴字第一七四九號    │
├─────────┬──────────────┤
│  共   有   人    │      應    有    部    分  │
├─────────┼──────────────┤
│一、甲○○        │      四分之一              │
├─────────┼──────────────┤
│二、丁○○        │      四分之一              │
├─────────┼──────────────┤
│三、戊○○        │      四分之一              │
├─────────┼──────────────┤
│四、丙○○        │      八分之一              │
├─────────┼──────────────┤
│五、乙○○        │      八分之一              │
└─────────┴──────────────┘


司法院資訊處製作；財團法人民間司法改革基金會備份。
